【裁判字號】    91,簡上,21
【裁判日期】    920324
【裁判案由】    拆屋還地
【裁判全文】
臺灣苗栗地方法院民事判決    九十一年度簡上字第二一號
    上  訴  人  中國石油股份有限公司
    法定代理人  乙○○
    訴訟代理人  林富華律師
    被  上訴人  甲○○
    訴訟代理人  鄭晃奇律師
    複  代理人  丙○○
右當事人間請求拆屋還地等事件，上訴人對於中華民國九十一年三月二十日本院苗栗
簡易庭九十年度苗簡字第四七四號第一審判決提起上訴，本院判決如左：
    主      文
原判決關於命上訴人應將如附圖所示黃色部分即坐落苗栗縣頭屋鄉○○段二二之二地
號五平方公尺、二二之三地號五十三平方公尺、八一三之一地號十三平方公尺之地上
物拆除，暨命上訴人應將坐落苗栗縣頭屋鄉○○段二二之二地號面積一百十六平方公
尺、二二之三地號面積一百零七平方公尺、二二之四地號面積二十二平方公尺、八一
三之一地號面積十九平方公尺土地交還被上訴人部分，及該部分假執行之宣告，並訴
訟費用之裁判廢棄。
右開廢棄部分，被上訴人在第一審之訴及假執行之聲請均駁回。
其餘上訴駁回。
第一、二審訴訟費用由被上訴人負擔二分之一，餘由上訴人負擔。
    事      實
甲、上訴人方面：
壹、聲明：（一）原判決不利於上訴人部分廢棄。（二）右廢棄部分，被上訴人第一
    審之訴及假執行之聲請均駁回。
貳、陳述：除與原審判決書所載者相同茲予引用外，補稱：
一、原審雖認定「本件上訴人無權占用被上訴人土地所興建之廠房及管線等，經濟價
    值固高，惟上訴人所有系爭四筆土地，自民國五十二年間上訴人建廠後，即遭無
    權占用迄今已達四十年，數十年間所有權能完全無法行使所受之損害亦非輕，其
    本於所有權人之地位行使所有物返還請求權，係合法行使權利之行為，尚不得謂
    之係以損害他人為目的之權利濫用行為，是上訴人不得僅以返還系爭土地將使其
    廠房無法運作等語，即否認所有權人權利行使之正當性。從而，上訴人抗辯被上
    訴人係權利濫用等語，實屬無據」云云，顯有違誤，茲析述如後：
（一）按權利之行使，是否以損害他人為主要目的，應就權利人因行使權利所能取得
      之利益，與他人及國家社會因其權利行使所受之損失，比較衡量定之。倘其權
      利之行使，自己所得利益極少，而他人及國家社會所受之損失甚大者，非不得
      視為以損害他人為主要目的，此乃權利社會化之基本內涵所必然之解釋，最高
      法院七十一年台上字第七三七號著有判例。
（二）經查，被上訴人所有系爭四筆土地，於五十二年間係鳴鳳象山鄉道之一部份，
      且地目為「道」，已有公用地役關係之存在，被上訴人即不得違反供公眾通行
      之目的而收回使用。又參諸系爭四筆土地之現狀，業經編定公告為特定專用區
      交通用地，此有卷附土地登記簿謄本可稽；且事實上，其等呈現狹窄、彎延、
      片段之畸零狀態，被上訴人縱使收回實無從為任何使用，反之對於上訴人而言
      在整體利用上則有其必要性。是以被上訴人執意索回，以冀能高價出售，並據
      以請求上訴人拆屋還地及相當於租金之不當得利顯有濫用權利，即非無據。
（三）再者，如附圖所示系爭土地上屬於上訴人所設置之管線及廠房等地上物應予拆
      除時，非但對於上訴人錦青處理廠之生產運轉造成鉅大損失，且更對於油品市
      場之供需、調整產生影響。詳言之，上訴人錦青處理廠之主要產品為天然氣、
      石油腦、柴油及液化石油氣，其中天然氣主要供應新竹、苗栗地區用戶，如未
      正常產生，將使竹苗地區無天然氣可用，造成生活不便，工業生產嚴重影響；
      至於石油腦及柴油為半成品，需送至桃園煉油廠再製造；液化石油氣送至鐵砧
      山礦場，供應台電及其他民間電業者發電之用。又上訴人為經濟部所屬之事業
      機構，同時肩負國家能源政策之執行，況承上述可知錦青處理場亦非直接之銷
      售單位，上訴人就系爭土地之使用並未獲取實質之利益。被上訴人辯稱「無涉
      及公益問題」實有未合。基此，被上訴人收回系爭四筆土地所能取得之利益極
      少，而上訴人及國家社會因其行使權利所受之損失甚大，足徵被上訴人行使權
      利非不得視為以損害他人為主要目的。而原審未詳予審究被上訴人因行使權利
      所能取得之利益乙節，遽認本件無權利濫用之適用，自難令上訴人折服。
（四）復查，系爭四筆土地坐落於上訴人錦青處理場內，亦未相連，其每一筆四周毗
      鄰土地盡為上訴人所有，倘若被上訴人收回系爭四筆土地，因系爭四筆土地每
      一筆均係袋地，被上訴人將如何行使所有權之權能，實有待深思。又被上訴人
      要到達系爭四筆土地之現場，勢必先經過被上訴人廠區之管制門禁，嗣通行上
      訴人諸多土地，屆時上訴人得依法請求被上訴人支付償金，俱見被上訴人行使
      權利「損人不利己」，彰彰甚明。
二、原審復認定「被上訴人所有系爭四筆土地均由上訴人供作錦青處理廠之一部份，
    廠房、管線交錯其上，足徵上訴人使用系爭土地所獲經濟利益重大，本院審酌系
    爭土地之位置、面積、繁榮程度及使用現狀等情，認被上訴人請求相當於租金之
    損害，以土地申報地價之年息百分之十計算為相當」云云，顯非適當：
（一）按基地租金之數額，除以基地申報地價為基礎外，尚須斟酌基地之位置，工商
      繁榮之程度，承租人利用基地之經濟價值及所受利益等項，並與鄰地租金相比
      較，以為決定，並非必達申報總地價年息百分之十最高額，最高法院六十八年
      台上字第三七一號判例參照。
（二）查系爭四筆土地位於上訴人錦青處理廠區內，其原為鄉道之一部份，已如前述
      ，若非經上訴人在同地段土地整地建廠，其位處鄉間僻壤之處，人煙罕至；又
      同地段土地除錦青處理廠外，殆無工商繁榮可言。退萬步言，縱認上訴人使用
      系爭四筆土地無任何權源，惟原審認定以土地申報地價之年息百分之十計算乙
      節，並未詳載其得心證之理由，殊嫌草率。
三、證據：除援用第一審所提證據外，提出土地登記謄本十四份、照片二十五幀為證
    並聲請至現場履勘、訂樁。
乙、被上訴人方面：
壹、聲明：上訴駁回。
貳、陳述：除與原審判決書所載者相同茲予引用外，補稱：
一、上訴人使用系爭土地係無權占有：
    查上訴人將被上訴人所有之系爭四筆土地以圍牆阻隔，作為其廠房之用，並於其
    中三筆土地上興建廠房、架設管線，均未得被上訴人之同意，其與被上訴人間亦
    無任何法律關係存在，顯為無權占用，被上訴人本於所有權人之地位，依民法第
    七百六十七條規定，請求上訴人拆除地上物並將土地返還被上訴人，於法有據。
二、被上訴人無權利濫用之問題：
    上訴人未經被上訴人之同意，無權占用被上訴人所有之系爭土地，被上訴人本於
    所有權依法請求上訴人返還，乃權利之正當行使，並無權利濫用之問題；且被上
    訴人並無提供系爭土地供上訴人使用之義務，而上訴人既侵犯被上訴人之土地所
    有權在先，即應自行負擔返還土地之損失，豈能主張被上訴人權利濫用而拒不返
    還土地，如依上訴人之主張，其侵權行為豈非具有合法性？又上訴人主張返還系
    爭土地將致其廠房無法運作，有損公益云云。惟查，上訴人雖有公營性質，但仍
    為營利事業，並非公益單位，並無涉及公益問題，上訴人主張並無可採。
三、原審對不當得利數額之計算並無不妥：
    查原審對不當得利數額之計算，係依土地法第一百零五條準用同法第九十七條之
    規定為標準，以土地申報地價之年息百分之十計算，於法有據。且較現今民間租
    賃之行情已低廉甚多，實無不當，上訴人仍主張金額過高，實無理由。
參、證據：援用第一審所提證據。
丙、本院依聲請勘驗現場，並囑託苗栗縣苗栗事地政事務所派員實施測量、訂定界樁
    ，及製作複丈成果圖二十份附卷。
    理      由
一、本件被上訴人起訴主張略以：坐落苗栗縣頭屋鄉○○段二二之二、二二之三、二
    二之四、八一三之一號等四筆土地為被上訴人所有，上訴人未經同意，擅自以圍
    牆阻隔，作為其廠房之用，並於其中三筆土地上興建廠房、架設管線，無權占用
    長達四十年，爰依民法第七百六十七條規定，請求上訴人拆除地上物並將土地返
    還，及援引土地法第一○五條準用同法第九七條規定，以土地公告現值暨年息百
    分之十計算，依不當得利之法律關係請求上訴人給付租金等語。
二、本件上訴人抗辯則以：
（一）被上訴人所有系爭四筆土地，於五十二年間係鳴鳳象山鄉道之一部份，且地目
      為「道」，已有公用地役關係之存在，被上訴人即不得違反供公眾通行之目的
      而收回使用。又參諸系爭四筆土地之現狀，業經編定公告為特定專用區交通用
      地，此有卷附土地登記簿謄本可稽；且事實上，其等呈現狹窄、彎延、片段之
      畸零狀態，被上訴人縱使收回實無從為任何使用，反之對於上訴人而言在整體
      利用上則有其必要性。是以被上訴人執意索回，以冀能高價出售，並據以請求
      上訴人拆屋還地及相當於租金之不當得利，顯有濫用權利。如附圖所示系爭土
      地上屬於上訴人所設置之管線及廠房等地上物應予拆除時，非但對於上訴人錦
      青處理廠之生產運轉造成鉅大損失，且更對於油品市場之供需、調整產生影響
      。詳言之，上訴人錦青處理廠之主要產品為天然氣、石油腦、柴油及液化石油
      氣，其中天然氣主要供應新竹、苗栗地區用戶，如未正常產生，將使竹苗地區
      無天然氣可用，造成生活不便，工業生產嚴重影響；至於石油腦及柴油為半成
      品，需送至桃園煉油廠再製造；液化石油氣送至鐵砧山礦場，供應台電及其他
      民間電業者發電之用。又上訴人為經濟部所屬之事業機構，同時肩負國家能源
      政策之執行，況承上述可知錦青處理場亦非直接之銷售單位，上訴人就系爭土
      地之使用並未獲取實質之利益。基此，被上訴人收回系爭四筆土地所能取得之
      利益極少，而上訴人及國家社會因其行使權利所受之損失甚大，足徵被上訴人
      行使權利非不得視為以損害他人為主要目的。復查，系爭四筆土地坐落於上訴
      人錦青處理場內，亦未相連，其每一筆四周毗鄰土地盡為上訴人所有，倘若被
      上訴人收回系爭四筆土地，因系爭四筆土地每一筆均係袋地，被上訴人將如何
      行使所有權之權能，實有待深思。又被上訴人要到達系爭四筆土地之現場，勢
      必先經過被上訴人廠區之管制門禁，嗣通行上訴人諸多土地，屆時上訴人得依
      法請求被上訴人支付償金，俱見被上訴人行使權利「損人不利己」。
（二）按基地租金之數額，除以基地申報地價為基礎外，尚須斟酌基地之位置，工商
      繁榮之程度，承租人利用基地之經濟價值及所受利益等項，並與鄰地租金相比
      較，以為決定，並非必達申報總地價年息百分之十最高額，最高法院六十八年
      台上字第三七一號判例參照。查系爭四筆土地位於上訴人錦青處理廠區內，其
      原為鄉道之一部份，已如前述，若非經上訴人在同地段土地整地建廠，其位處
      鄉間僻壤之處，人煙罕至；又同地段土地除錦青處理廠外，殆無工商繁榮可言
      。原審認定以土地申報地價之年息百分之十計算乙節，並未詳載其得心證之理
      由。
三、查上訴人佔用被上訴人所有之系爭四筆土地長達數十年，並於三筆土地上興建廠
    房、管線，其實際佔用情形詳如附圖所示，未曾支付使用土地之對價等情，為兩
    造所不爭執，並有土地登記謄本附卷可稽，且經原審會同地政人員到現場履勘、
    測量屬實，堪予認定。是兩造所爭執者，首先為被上訴人訴請拆屋還地，是否為
    權利之濫用？次為以公告地價年息百分之十計算相當於租金之不當得利，是否適
    當？
四、茲就被上訴人訴請拆屋還地，是否為權利之濫用？詳述如下：
（一）按權利之行使不得違反公共利益或以損害他人為主要目的；行使權利履行義務
      應依誠實信用方法；民法第一四八條定有明文。而上開條文所謂「以損害他人
      為主要目的」非僅指專以損害他人為主要目的或僅指損人不利己而言，若自己
      行使權利之結果，自己雖不無利益，然對他人所造成損害實甚於此，不管其對
      象為對造或其他多數人，亦足當之。又所有權社會化為現代物權法之潮流，此
      觀之民法物權編第二章設有諸多限制所有權範圍之規定自明。
（二）查被上訴人所有之系爭四筆土地，為狹長、不規則、且不相連之畸零地，四周
      圍繞者均係被上訴人所有之廠房基地，並無任何對外之聯絡道路，鄰近之鄉道
      均已廢止多年，此業經本院至現場勘驗屬實，並經被上訴人坦承在卷，載明於
      九十一年十月十六日勘驗筆錄，則被上訴人縱使收回系爭土地，亦因該土地欠
      缺聯外道路及整體利用價值，而無從有效益之經濟利用。另被上訴人所有系爭
      四筆土地，於五十二年間係鳴鳳象山鄉道之一部份，地目編訂為「道」，且均
      經編定公告為特定專用區交通用地，此有卷附土地登記簿謄本可稽，顯有公用
      地役關係之存在，被上訴人即不得違反供公眾通行之目的而更改其用途，亦不
      得違反特定專用區交通用地之公告而作其他使用。此觀諸自原審於八十九年十
      二月十二日受理起訴狀起，迄本院九十二年三月十日言詞辯論終結期日止，長
      達二年多之審理，被上訴人始終無從敘明系爭四筆土地收回後，將如何為經濟
      上利用乙節，足見被上訴人收回系爭土地之經濟效益甚低，且其利用上有莫大
      之限制與困難。
（三）反之，系爭狹長、不規則、且不相連之畸零土地，與被上訴人所有之廣大廠房
      基地相連，有整體之規劃及利用，有便捷之對外聯絡道路，符合特定專用區交
      通用地之公告，且被上訴人為國營事業，非純然以營利為目的之民營公司，兼
      負執行國家能源政策之任務，實不宜將上訴人之廠區割裂成零碎、不規則之數
      塊土地，破壞土地之整體利用。是以，倘由上訴人繼續使用系爭土地，暨可有
      效發揮土地之經濟效益，亦可兼顧社會大眾之利益，符合所有權社會化之潮流
      ，相較於被上訴人收回土地後，無從有效利用土地之窘境，應認被上訴人行使
      所有物返還請求權所得利益甚小，而上訴人所受損害則甚鉅，揆諸前揭法條文
      義及裁判要旨，被上訴人行使所有物返還請求權已屬於權利之濫用，應無法律
      上保護之必要，是被上訴人訴請拆屋還地，洵屬無據，應予駁回。原審未及審
      酌上情，而為上訴人不利之判決，容有未洽，上訴論旨執以指摘原判決准許拆
      屋還地之請求為不當，求予廢棄，為有理由。爰將原判決廢棄改判如主文第二
      項所示。
五、茲就以公告地價年息百分之十計算相當於租金之不當得利，是否適當？詳述如下
    ：
（一）按無權占用他人土地，可獲得相當於租金之利益為社會通常之觀念，此有最高
      法院六十一年度台上字第一六九五號判例意旨可資參照。復按城市地方房屋之
      租金，以不超過土地及其建築物申報總價年息百分之十為限，土地法第九十七
      條第一項定有明文，而土地法第九十七條規定之土地價額，係指法定地價而言
      ，為土地法施行法第二十五條所明訂。又土地法第一百四十八條規定：土地所
      有權人依土地法所申報之地價為法定地價，土地法第一百十五條復規定：同法
      第九十七條之規定，於租用基地建築房屋準用之，是建築基地即土地之租金，
      亦按土地申報地價年息百分之十為限。
（二）查原告所有系爭四筆土地面積合計二百六十四平方公尺，均在被告廠區範圍內
      ，是被告無權占用原告系爭土地之面積即為二百六十四平方公尺，而系爭土地
      於八十九年七月份之申報地價為每平方公尺一百四十四元，有原告所提地價謄
      本在卷可稽，另查原告所有系爭四筆均由被告供作錦青處理廠之一部分，廠房
      、管線交錯其上，被告亦自承其使用系爭土地之地上設施包括脫水系統、控制
      室、支架管線、廢棄回收壓縮機、廢棄分液罐等，對於錦青處理廠之生產運轉
      缺一不可，業經本院勘驗屬實，並製有勘驗筆錄及現場照片足憑，足徵被告使
      用系爭土地所獲經濟利益重大。再者，倘非基於發揮土地經濟效益之目的，致
      被上訴人之所有權權能受到限縮，無從准許拆屋還地之請求，則上訴人將因系
      爭四筆畸零土地之返還，影響其圍繞系爭土地之其他廠房基地之整體利用，損
      害甚鉅，更見上訴人對於系爭土地之利用，得促進其他廣大面積之土地充分發
      揮經濟效益。是原審審酌系爭土地之位置、面積、繁榮程度及使用現狀等情，
      認被上訴人請求相當於租金之損害，以土地申報地價之年息百分之十計算為相
      當，並據以計算得請求按年計算之相當於租金之損害，暨請求自起訴日起回溯
      五年之相當於租金之不當得利，均屬有據，核無不當，上訴論旨執以指摘原判
      決以年息百分之十計算租金為不當，求予廢棄，顯無理由，此部份之上訴應予
      駁回。
七、據上論結，本件上訴為一部有理由，一部無理由，依民事訴訟法第四百三十六條
    之一第三項、第四百五十條、第四百四十九條第一項、第七十九條但書，判決如
    主文。
中      華      民      國    九十二    年     三     月     二十四     日
                                      臺灣苗栗地方法院民事庭
                                        審判長法官  郭千黛
                                              法官  黃佩韻
                                              法官  李麗萍
右為正本係照原本作成。
如對本判決不服，須於送達後二十日內向本院提出上訴狀（應按他造當事人之人數附
繕本）。
前項逕向最高法院提起上訴，其上訴利益須逾新台幣一百萬元，且僅得以其適用法規
顯有錯誤為理由，並以所涉及之法律見解有原則上之重要性者為限，並經本院許可後
，方得上訴最高法院。
~B法院書記官  蕭雅馨
中      華      民      國    九十二    年      三      月    二十四    日


司法院資訊處製作；財團法人民間司法改革基金會備份。
